臺灣高雄地方法院民事判決　　　　　99年度保險簡上字第4 號
上　訴　人　第一產物保險股份有限公司
法定代理人　李正漢
訴訟代理人　吳信忠
被 上訴 人　童冠倫
兼　法　定　童新富
代　理　人　黃秀香
共　　　同　蕭永宏律師
訴訟代理人
上列當事人間請求損害賠償事件，上訴人對於中華民國99年4 月
27日本院旗山簡易庭99年度旗保險簡字第2 號第一審判決提起上
訴，本院於民國100 年1 月6 日辯論終結，判決如下：
  主      文
原判決關於駁回上訴人後開第二項之訴部分，並該部分訴訟費用
之裁判，均廢棄。
被上訴人應連帶給付上訴人新臺幣壹拾參萬伍仟貳佰伍拾玖元及
自民國九十九年二月六日起至清償日止，按週年利率百分之五計
算之利息。
其餘上訴駁回。
第一、二審訴訟費用，由被上訴人負擔五分之四，其餘由上訴人
負擔。
  事實及理由
一、上訴人起訴主張：被上訴人童冠倫於民國97年10月29日，以
    其所有車牌號碼720-EBX 號機車向伊投保強制汽車責任保險
    。嗣於98年7 月26日，被上訴人童冠倫無駕駛執照駕駛前開
    被保險機車，沿屏東縣屏東市○○○○路北向南行駛，途經
    該路與中柳路交岔路口時，因闖越紅燈，致與適由中柳路東
    向西行駛至該交岔路口，欲左轉復興南一路之被害人劉錦淑
    所騎乘之車牌號碼QQ2-297 號機車擦撞，被害人因而受有頭
    部外傷合併外傷性蜘蛛膜下出血、右臉挫擦傷併瘀腫、胸部
    挫傷、右足挫擦傷合併撕裂傷致皮膚壞死及牙齦出血、牙齒
    、牙冠斷裂、牙齒鬆動、缺損，致需拔牙7 顆等傷害，上訴
    人乃依法給付醫療費新臺幣（下同）43,274元、殘廢給付8
    萬元、看護費26,400元及往返車資19,400元，合計169,074
    元，然被上訴人童冠倫係82年1 月24日出生，為無照駕駛，
    且對事故應負肇事責任，上訴人自得依強制汽車責任保險法
    第29條第1 項第5 款及民法第187 條第1 項之規定，於給付
    之範圍內向被上訴人童冠倫及其法定代理人即被上訴人童新
    富、黃秀香求償，請求被上訴人連帶給付169,074 元，及自
    起訴狀繕本送達翌日即99年2 月6 日起至清償日止，按週年
    利率5 ％計算之利息。嗣原審判決伊敗訴，伊不服，爰提起
    本件上訴，並聲明：(一)原判決廢棄。(二)被上訴人應連帶給付
    上訴人169,074 元及自99年2 月6 日起至清償日止，按週年
    利率5 ％計算之利息。
二、被上訴人則以：伊已於98年7 月26日賠償被害人25,000元，
    上訴人並無權請求伊賠償。又被上訴人童冠倫雖為無照駕駛
    ，惟事故當時並未闖紅燈。另被害人98年8 月10日以後所支
    出之醫療費、車資、看護費，均係另一次意外所造成之傷害
    ，與牙齒所受傷害均與本件事故無關，且其亦為無照駕駛，
    顯與有過失等語為辯。並聲明：駁回上訴人之上訴。
三、兩造不爭執之事實：
  (一)被上訴人童冠倫係82年1 月24日出生，被上訴人童新富、黃
    秀香係其父母。
  (二)被上訴人童冠倫於97年10月29日，以車牌號碼720-EBX 號機
    車向上訴人投保強制汽車責任保險。
  (三)被上訴人童冠倫於98年7 月26日，無駕駛執照駕駛上開被保
    險機車，沿屏東縣屏東市○○○○路北向南行駛，途經該路
    與中柳路交岔路口時，與適由中柳路東向西行駛至該交岔路
    口，欲左轉復興南一路，亦為無照駕駛之被害人所騎乘之車
    牌號碼QQ2-297 號機車擦撞。
  (四)被害人因上開交通事故受有頭部外傷合併外傷性蜘蛛膜下出
    血、右臉挫擦傷併瘀腫、胸部挫傷、右足挫擦傷合併撕裂傷
    致皮膚壞死等傷害。
  (五)上訴人已給付被害人醫療費43,274元、殘廢給付8 萬元、看
    護費26,400元及往返車資19,400元，合計169,074 元。
  (六)本件事故發生後，被上訴人與被害人於98年9 月2 日在屏東
    縣屏東市調解委員會達成調解，雙方約定除強制汽車責任保
    險法令所訂可請領之費用外，由被上訴人給付被害人25,000
    元，賠償其所受醫藥、療養費、增加生活上需要之費用、車
    輛修理費及慰撫金等。
四、本件依兩造之陳述，爭執之重點應為：(一)被上訴人童冠倫對
    上開交通事故之發生有無過失？(二)被害人因上開交通事故，
    除受有上開傷害外，是否另受有牙齦出血、牙齒、牙冠斷裂
    、牙齒鬆動、缺損，致需拔牙7 顆之傷害？(三)被害人支出之
    上開醫療費、看護費及往返車資等，是否均係為本件事故所
    支出？(四)上訴人得否依強制汽車責任保險法第29條第1 項第
    5 款及民法侵權行為之規定，請求被上訴人連帶賠償？被害
    人對事故之發生是否與有過失？(五)上訴人是否因被上訴人與
    被害人於98年9 月2 日達成上開調解，而無從依上開規定，
    對被上訴人請求損害賠償？
五、經查：
  (一)被上訴人童冠倫對上開交通事故之發生有無過失？
  本件被上訴人童冠倫，於上揭時間，無駕駛執照駕駛被保險
    機車，沿屏東縣屏東市○○○○路北向南行駛，途經該路與
    中柳路交岔路口時，與適由中柳路東向西行駛至該交岔路口
    ，欲左轉復興南一路，亦為無照駕駛之被害人所騎乘之車牌
    號碼QQ2-297 號機車擦撞等節，為兩造所不爭執，並有屏東
    縣政府警察局道路交通事故現場圖、初步分析研判表、車輛
    肇事報告表及調查報告表等在卷可稽，被上訴人童冠倫雖否
    認其有闖越紅燈，惟其於員警詢問事故發生經過時，已自承
    闖紅燈，與被害人所述相一致，有談話紀錄表2 份在卷可佐
    ，則其確有闖越紅燈致與被害人擦撞發生本件事故，堪予認
    定，其於本院審理時，否認闖越紅燈等云云，自難採信。
  按未領取駕駛執照前，不得駕駛汽車；駕駛人駕駛汽車，應
    遵守道路交通標誌、標線、號誌之指示，並服從交通指揮人
    員之指揮，道路交通安全規則第50條第1 項、第90條，分別
    定有明文。本件被上訴人童冠倫既無駕駛執照，於行經上開
    交岔路口時，復未遵守交通號誌，致與劉錦淑發生交通事故
    ，進而致被害人受有後開所述傷害，則其對本件事故之發生
    有過失，自堪予認定。
  (二)被害人因上開交通事故，除受有上開傷害外，是否另受有牙
    齦出血、牙齒、牙冠斷裂、牙齒鬆動、缺損，致需拔牙7 顆
    之傷害？
  本件被害人因上開交通事故受有頭部外傷合併外傷性蜘蛛膜
    下出血、右臉挫擦傷併瘀腫、胸部挫傷、右足挫擦傷合併撕
    裂傷致皮膚壞死等傷害乙節，為兩造所不爭執，並有國仁醫
    院診斷證明書影本3 紙、就醫病歷資料影本及被害人受傷部
    位照片等在卷可稽。而被害人除受有上開傷害外，尚受有牙
    齦出血、牙齒、牙冠斷裂、牙齒鬆動、缺損，致需拔牙7 顆
    之傷害，亦有吳牙醫診所診斷證明書影本在卷為憑。
  被上訴人雖否認被害人另受有上開傷害，並抗辯稱其於被害
    人住院期間，數次前往國仁醫院探視，當時被害人咀嚼食物
    沒有困難，且事故發生多日後才前往吳牙醫診所治療，顯非
    本件事故所造成等云云，惟被害人因本件交通事故，即受有
    「右臉挫傷併瘀傷」之傷害，其牙齒因而亦受有上開傷害，
    已合於常情。再者，被害人於事故發生後15日即98年8 月10
    日即前往吳牙醫診所治療牙齒，並經該院就被害人之牙齒受
    傷部分拍攝X 光片，該X 光片經本院當庭勘驗，發現被害人
    牙齒部分確呈不規則往左傾斜30度角（見本院99年10月7 日
    準備程序筆錄），有X 光片4 幀及診所醫療費用收據在卷可
    稽，顯見被害人牙齒受傷部分，除就診時間與事故發生日期
    相距不遠外，亦與被害人臉部外傷相一致。嗣經本院傳喚被
    害人到庭，雖被害人因患重度憂鬱症，致就本院詢問無法為
    陳述，惟仍足認被害人牙齒所受傷害，係因本件交通事故所
    致。
  至被上訴人雖抗辯稱其數次前往國仁醫院探視，當時被害人
    咀嚼食物沒有困難等語，惟被害人牙齒既非於事故當時折斷
    ，而係不規則往左傾斜30度角，顯見被害人牙齒所受傷害，
    並非有立即治療之危險性，被害人於住院期間，未就此部分
    為治療，致被上訴人於探視時未為發覺，即非不合於常情，
    亦難執此遽認被害人未因本件事故受有上開牙齒之傷害。
  (三)被害人支出之上開醫療費、看護費及往返車資等，是否均係
    為本件事故所支出？
  被害人因本件事故確有支出醫療費43,274元、看護費26,400
    元及往返車資19,400元，合計89,074元等節，有國仁醫院收
    據影本67紙、吳牙醫診所醫療費用收據影本、看護收據證明
    書影本、國仁醫院返接送費用收據影本65紙在卷可稽。嗣經
    本院提示上開相關單據等證物，被上訴人除上開所述牙齒部
    分之醫療費外，餘亦均不爭執（見本院99年10月7 日準備程
    序筆錄），雖被上訴人其後另具狀抗辯稱被害人從98 年8月
    4 日就沒有再看診，顯見已無就醫必要，直到同年月10日後
    才又密集看診，足見同年月10日以後全部醫療費用、車資、
    看護費，均是另外一次意外傷害所造成之損害，與被上訴人
    無關等云云，惟被害人於本件事故後即因受有上開傷勢而持
    續就醫，且其所受傷害非微，本即需視復原狀況持續就醫，
    加以98年8 月4 日至10日前後復僅相距6 日，且被害人之看
    護即證人謝秀英到庭證稱：被害人受傷後精神恍惚，沒辦法
    1 個人，伊有帶她去好幾家醫院看醫生，伊是劉錦淑鄰居，
    伊跟伊母親會輪流照顧她，因為都是坐計程車去看醫生，所
    以才會有計程車收據，被害人回診都是伊陪他去的。被害人
    行動不便期間都是伊負責照顧，並帶她去做復健及回診，被
    害人入院也由伊照顧等語（見本院99年10月7 日準備程序筆
    錄），足認被害人確有看護之必要，則被訴人嗣後所為上開
    抗辯，自難採信。
  又被害人因上開交通事故，除受有頭部外傷合併外傷性蜘蛛
    膜下出血、右臉挫擦傷併瘀腫、胸部挫傷、右足挫擦傷合併
    撕裂傷致皮膚壞死外，另受有牙齦出血、牙齒、牙冠斷裂、
    牙齒鬆動、缺損，致需拔牙7 顆之傷害，已如前述，則上開
    支出之醫療費、看護費及往返車資等，均係為本件事故所支
    出，自堪採信。
  (四)上訴人得否依強制汽車責任保險法第29條第1 項第5 款及民
    法侵權行為之規定，請求被上訴人連帶賠償？被害人對事故
    之發生是否與有過失？
  按強制汽車責任保險法所稱被保險人，指經保險人承保之要
    保人及經該要保人同意使用或管理被保險汽車之人。又被保
    險人未領有駕駛執照駕駛小型車或機器腳踏車，致被保險汽
    車發生汽車交通事故者，保險人仍應依本法規定負保險給付
    之責。但得在給付金額範圍內，代位行使請求權人對被保險
    人之請求權，強制汽車責任保險法第9 條第2 項、第29條第
    1 項第5 款，分別定有明文。再無行為能力人或限制行為能
    力人，不法侵害他人之權利者，以行為時有識別能力為限，
    與其法定代理人連帶負損害賠償責任，民法第187 條第1 項
    前段亦規定明確。
  本件被害人因受有前揭傷害，支出醫療費43,274元、看護費
    26,400元及往返車資19,400元，合計89,074元，已如前述，
    上訴人並因被害人牙齒受有上開傷害，屬殘廢等級第13級之
    傷害，另外給付被害人殘廢給付8 萬元，合計169,074 元，
    有強制汽車責任保險給付標準、強制汽車保險理賠計算書影
    本在卷可稽，則上訴人依強制汽車責任保險法第29條第1 項
    第5 款及民法侵權行為之規定，於給付之範圍內向被上訴人
    求償，即有理由。
  按損害之發生或擴大，被害人與有過失者，法院得減輕賠償
    金額，或免除之，民法第217 條定有明文，而所謂被害人與
    有過失，係指被害人苟能盡其善良管理人之注意，即得避免
    其損害之發生、擴大，竟不注意之意，最高法院83年度臺上
    字第1701號判決亦可資參酌。查本件被害人亦為無照駕駛，
    其無照駕車，違反對己保護義務，被上訴人抗辯請求減免賠
    償金額，自有所據。本院審酌上情，暨被上訴人童冠倫貿然
    闖越紅燈為本件事故發生之主因等情，認被害人與被上訴人
    童冠倫過失責任比例，以被上訴人童冠倫負擔80％，被害人
    負擔20％為妥適。依此比例計算，上訴人得代位被害人請求
    被上訴人連帶賠償之金額，應為135,259 元（計算式：169,
    074 ×80％=135,259，以4 捨5 入計算）。
  (五)上訴人是否因被上訴人與被害人於98年9 月2 日達成上開調
    解，而無從依上開規定，對被上訴人請求損害賠償？
  本件事故發生後，被上訴人與被害人於98年9 月2 日在屏東
    縣屏東市調解委員會達成調解，雙方約定除強制汽車責任保
    險法令所訂可請領之費用外，由被上訴人給付被害人25,000
    元，賠償其所受醫藥、療養費、增加生活上需要之費用、車
    輛修理費及慰撫金等節，有屏東縣屏東市調解委員會調解書
    影本1 份在卷可稽。
  按請求權人對被保險人之和解、拋棄或其他約定，有妨礙保
    險人依前條規定代位行使請求權人對於被保險人之請求權，
    而未經保險人同意者，保險人不受其拘束；被保險汽車發生
    汽車交通事故，被保險人已為一部之賠償者，保險人僅於本
    法規定之保險金額扣除該賠償金額之餘額範圍內，負給付責
    任。但請求權人與被保險人約定不得扣除者，從其約定。前
    項被保險人先行賠償之金額，保險人於本法規定之保險金額
    範圍內給付被保險人。但前項但書之情形，不在此限。強制
    汽車責任保險法第30條、31條，分別定有明文。本件依上開
    調解書所載，被害人與被上訴人既於調解時已約定將強制汽
    車責任保險法令所訂可請領之費用排除調解範圍外，且上訴
    人並未參與調解，則上訴人依於強制汽車責任保險法理賠予
    被害人後，自仍得依上開規定，代位被害人向被上訴人求償
    ，請求給付上開金額。
六、綜上所述，本件上訴人依強制汽車責任保險法及民法侵權行
    為之規定，於給付被害人之範圍內，向被上訴人童冠倫及其
    法定代理人即被上訴人童新富、黃秀香求償，請求被上訴人
    連帶給付併法定遲延利息，於135,259 元及自起訴狀繕本送
    達翌日即99年2 月6 日起至清償日止，按週年利率5 ％計算
    之利息之範圍內，為有理由，應予准許。逾此範圍之請求，
    尚屬無據。原審為上訴人全部敗訴之判決，於上開135,259
    元併法定遲延利息之範圍內，尚有未洽，上訴人就此部分指
    摘原判決不當，求為廢棄改判，為有理由，應由本院廢棄改
    判如主文第1 、2 項所示。至逾上開135,259 元併法定遲延
    利息之部分，原審判決上訴人敗訴，理由應有二致，惟結論
    並無不同，仍應予維持，上訴人聲明就此部分廢棄改判，為
    無理由，應予駁回。
據上論結，本件上訴為一部有理由、一部無理由，依民事訴訟法
第436 條之1 第3 項、第449 條第2 項、第450 條、第79條，判
決如主文。
中    華    民    國   100    年    1     月    20    日
                  民事第三庭  審判長法  官  朱玲瑤
                                    法  官  李嘉益
                                    法  官  劉傑民
以上正本證明與原本無異。
本件不得上訴。
中    華    民    國   100    年    1     月    20    日
                                    書記官  呂姿儀